---
layout: page
title: "공간통계를 위한 데이터 사이언스"
subtitle: "좌표계 변환"
author:
  name: "[Tidyverse Korea](https://www.facebook.com/groups/tidyverse/)"
  url: https://www.facebook.com/groups/tidyverse/
  affiliation: Tidyverse Korea
  affiliation_url: https://www.facebook.com/groups/tidyverse/
date: "`r Sys.Date()`"
output:
  html_document: 
    include:
      after_body: footer.html
      before_body: header.html
    toc: yes
    toc_depth: 2
    toc_float: true
    highlight: tango
    code_folding: show
    number_section: true
    self_contained: true
bibliography: bibliography_spatial.bib
csl: biomed-central.csl
urlcolor: blue
linkcolor: bluee
editor_options: 
  chunk_output_type: console
---
 
``` {r, include=FALSE}
knitr::opts_chunk$set(echo = TRUE, message=FALSE, warning=FALSE,
                      comment="", digits = 3, tidy = FALSE, prompt = FALSE, fig.align = 'center')
```


# 대한민국 좌표계 [^RStudio-address-coordiante] {#coordinate-reference-system}

[^RStudio-address-coordiante]: [토리홀릭, "RStudio 주소와 자표 - 위도, 경도 좌표 변환하기"](https://m.blog.naver.com/hss2864/221645763282)

- [좌표계(CRS)](geo-spatial-r.html#2_좌표계(CRS)34) 참고
- [spatial reference list 검색 웹사이트](https://spatialreference.org/ref/)

# 주소와 좌표 데이터 {#korea-address-coordinate}

주출입구의 좌표정보가 결합된 [위치정보요약DB](https://www.juso.go.kr/addrlink/addressBuildDevNew.do?menu=geodata)를 행정안전부 주소정책과에서 제공하고 있다.

## 위치정보요약 매뉴얼 {#korea-address-coordinate-summary}

위치정보요약 매뉴얼에 제공되는 주출입구 위치는 **GRS80 UTM-K** 좌표 기준으로 제공되고 있다.
따라서, 공간정보 시각화를 위해서 좌표를 조정해야 정확한 위치를 파악할 수 있게 된다.

```{r manual-db-summary}
library(tidyverse)
library(slickR)
library(pdftools)

manual_pdf <- pdf_convert("data/location_db/location_DB_manual.pdf",format = 'png',verbose = FALSE)

fs::file_move("location_DB_manual_1.png", "fig/")
fs::file_move("location_DB_manual_2.png", "fig/")
fs::file_move("location_DB_manual_3.png", "fig/")

manual_pdf_df <- tibble(page = glue::glue("fig/{manual_pdf}") )
  
slickR(manual_pdf_df$page, height = 600)
```


## 위치 데이터 {#korea-address-coordinate-data}

먼저, 매뉴얼 PDF에서 스키마를 참조하여 필드명을 추출한다.

```{r read-location-DB-fieldname}
## 칼럼명
library(tabulizer)
# locate_areas("data/location_db/location_DB_manual.pdf", pages = 2)

loc_fieldname <- extract_tables("data/location_db/location_DB_manual.pdf", 
               pages = 2,
               guess = FALSE,
               area = list(c(206.42936,  27.64179, 647.18799, 524.37831)),
               encoding = "UTF-8")

loc_fieldname_vec <- loc_fieldname[[1]] %>% 
  as.data.frame() %>% 
  select(V2) %>% 
  slice(4:25) %>% 
  filter(!is.na(V2), V2!="") %>% 
  mutate(변수명 = str_extract(V2, "[가-힣a-zA-Z]+")) %>% 
  pull(변수명)

loc_fieldname_vec
```

앞서 추출한 칼럼명을 위치정보요약DB 본파일에 입혀 후속 작업을 진행할 수 있도록 데이터프레임을 제작한다.

```{r read-location-DB}
loc_dat <- read_delim("data/location_db/entrc_mod.txt", col_names = FALSE, delim = "|")

## 인코딩 변환: CP949 --> UTF-8
loc_df <- loc_dat %>% 
  mutate_all(iconv, from = "CP949", to = "UTF-8") %>% 
  set_names(c(loc_fieldname_vec, "이동사유코드")) %>% 
  na.omit() %>% 
  mutate(X좌표 = as.numeric(X좌표),
         Y좌표 = as.numeric(Y좌표))

loc_df %>% 
  sample_n(10) %>% 
  DT::datatable()
```

## 좌표계 변환 {#location-DB-crs}

`st_as_sf()` 함수 내부에 X좌표와 Y좌표를 적어주고 변환하고자 하는 좌표계를 지정하면 해당 좌표계로 변환할 수 있다.

```{r location-DB-crs}
library(sf)

## KATEC --> UTM-K
loc_katec_sf <- loc_df %>% 
  st_as_sf(coords = c("X좌표", "Y좌표"), crs = 5179 )

st_crs(loc_katec_sf)

loc_katec_sf %>% 
  select(법정동코드, 시도명, 시군구명, 읍면동명, geometry)

## WGS84 --> GPS
loc_gps_sf <- loc_df %>% 
  st_as_sf(coords = c("X좌표", "Y좌표"), crs = 4326  )

st_crs(loc_gps_sf)

loc_gps_sf %>% 
  select(법정동코드, 시도명, 시군구명, 읍면동명, geometry)
```

## 시각화 {#location-DB-crs-viz}

건물용도분류에 따라 기타 포함 6개 범주로 시각화해보자.

```{r location-DB-crs-viz}
loc_gps_sf %>% 
  mutate(건물용도분류 = fct_lump(건물용도분류, 5)) %>% 
  ggplot(aes(color=건물용도분류)) +
    geom_sf() 
```

