---
layout: page
title: "공간통계를 위한 데이터 사이언스"
subtitle: "Kormaps, leaflet 지리정보 시각화 기초"
author:
    name: xwMOOC
    url: https://www.facebook.com/groups/tidyverse/
    affiliation: Tidyverse Korea
date: "`r Sys.Date()`"
output:
  html_document: 
    toc: yes
    toc_float: true
    highlight: tango
    code_folding: show
    number_section: true
    self_contained: true
editor_options: 
  chunk_output_type: console
mainfont: NanumGothic
---
 
``` {r, include=FALSE}
knitr::opts_chunk$set(echo = TRUE, warning=FALSE, message=FALSE,
                    comment="", digits = 3, tidy = FALSE, prompt = FALSE, fig.align = 'center')

```


<style>
div.blue { background-color:#e6f0ff; border-radius: 5px; padding: 10px;}
</style>
<div class = "blue">

코드가 동작을 하지 않습니다.

</div>

# `Kormaps` 지리정보 시각화 [^kormaps-01] {#geo-info-kormaps}  

[^kormaps-01]: [Kormaps 패키지를 이용한 단계구분도 쉽게 그리기(1)](http://web-r.org/webrboard/6477)

2010년 시/도, 시/군/구, 읍/면/동 행정구역지도 3개를 갖고 인구총조사(2010년) 기준 지리정보를 제공하는 R 팩키지를 카톨릭대학교 [문건웅](http://web-r.org) 교수님께서 개발하여 공개하였다.

`submap` 관련 일부 동작이 되지 않는 경우도 있지만, 빠르게 인구총조사결과를 대한민국 지리정보로 도식화하는데 좋은 기능을 제공하고 있다.`Kormaps` 팩키지를 설치하고, 주제도 팩키지 `tmap` 도 불러온다.

``` {r install-kormaps}
# install.packages("devtools")  # 한번 설치한 경우에는 다시 설치할 필요 없습니다.
# devtools::install_github("cardiomoon/Kormaps")
library(Kormaps)
library(tmap)
library(raster)
```

2010년 시/도, 시/군/구, 읍/면/동 3단계 `Kormaps` 팩키지에 내장된 행정구역지도는 다음과 같다.

``` {r qtm-map, eval=FALSE}
p1 <- qtm(kormap1)
p2 <- qtm(kormap2)
p3 <- qtm(kormap3)

kormap2@data

```

`submap()` 함수를 사용하여 대한민국 특정 지역을 뽑아내서 별도로 지리정보를 시각화 할 수 있다.

``` {r kormaps-daejeon, eval=FALSE}
daejeon.lvl.3 <-  submap(korpopmap3, enc2utf8("대전"))
qtm(daejeon.lvl.3,"가구_계_가구")+tm_layout(fontfamily="AppleGothic")
```

참고, `names(korpopmap1@data)` 명령어를 통해서 인구총조사(2010년)에 포함된 데이터도 확인할 수 있다.

# `Kormaps`, `leaflet` 팩키지 활용 지리정보 시각화 [^kormaps-02] {#kormaps-re}

[^kormaps-02]: [Kormaps 패키지를 이용한 단계구분도 쉽게 그리기(2)](http://rpubs.com/cardiomoon/159305)

[leaflet](https://rstudio.github.io/leaflet/) 팩키지는 인터랙티브 지도로 가장 인기있는 오픈소스 자바스크립트 라이브러리로 
[뉴욕타임즈](http://www.nytimes.com/projects/elections/2013/nyc-primary/mayor/map.html), 
[워싱턴포스트](http://www.washingtonpost.com/sf/local/2013/11/09/washington-a-world-apart/), 
[GitHub](https://github.com/blog/1528-there-s-a-map-for-that), [플리커](https://www.flickr.com/map) 같은 국내외 유명 웹사이트에서 사용되고 있다.


``` {r kormaps-leaflet, eval=FALSE}
library(leaflet)
blue_palette <- colorNumeric(palette="Blues",domain=korpopmap3$가구_계_가구)
households <- paste0(korpopmap3@data$name,": ",korpopmap3@data$가구_계_가구)

leaflet(korpopmap3) %>%
  addTiles() %>%
  addPolygons(stroke=TRUE, 
              smoothFactor = 0.2,
              fillOpacity = .8, 
              popup=households,
              color= ~blue_palette(korpopmap3@data$가구_계_가구))
```

