---
layout: page
title: "공간통계를 위한 데이터 사이언스"
subtitle: "데이터프레임과 `shapefile` - `ggplot`, `sp`, `sf`"
author:
    name: xwMOOC
date: "`r Sys.Date()`"
output:
  html_document: 
    toc: yes
    toc_float: true
    highlight: tango
    code_folding: show
    number_section: true
    self_contained: true
editor_options: 
  chunk_output_type: console
---

```{r setup, include=FALSE}
knitr::opts_chunk$set(echo = TRUE, message=FALSE, warning=FALSE,
                      comment="", digits = 3, tidy = FALSE, prompt = FALSE, fig.align = 'center')
```


# 데이터프레임 &rarr; `.shp` {#geo-dataframe-shapefile}

## `raster` 팩키지 [^create-shapefile] {#geo-dataframe-shapefile-raster}

[^create-shapefile]: [StackExchange, "Create a shapefile from dataframe in R, keeping attribute table"](https://gis.stackexchange.com/questions/214062/create-a-shapefile-from-dataframe-in-r-keeping-attribute-table)

`raster` 팩키지를 활용하여 `SpatialPointsDataFrame` 혹은 `SpatialPolygonsDataFrame` 객체를 데이터프레임으로부터 다소 복잡할 수 있는 과정을 거쳐 생성시킬 수 있다.

```{r convert-dataframe-into-shapefile}
library(sf)
library(tidyverse)

# 데이터프레임 생성 -----
site_f <- c("a","b","c","d")
prop_v <- c(0.88,0.48,0.15,0.47)
lat <- c(44.22,38.38,33.35,43.48)
lng <- c(-124.45, -123.70, -124.40, -124.05)
sample_df <- cbind.data.frame(lat, lng, site_f, prop_v)

# shapefile 생성
library(raster)
sample_coord <- sample_df
coordinates(sample_coord) = ~lng+lat
proj4string(sample_coord) <- CRS("+proj=longlat +datum=WGS84")

sample_shp <- spTransform(sample_coord, CRS("+proj=longlat"))

sample_shp

plot(sample_shp)
```


## `sf` 팩키지 [^create-shapefile-with-sf] {#geo-dataframe-shapefile-sf}

[^create-shapefile-with-sf]: [P. Roudier (26 June 2017), "Loading and analysing spatial data with the sf package"](http://pierreroudier.github.io/teaching/20170626-Pedometrics/20170626-soil-data.html)

`sf` 팩키지를 사용할 경우 `st_as_sf()` 함수를 사용하게 되면 데이터프레임을 넣고 `coord =` 인자를 지정하고 `crs =` 좌표계를 설정하게 되면 앞서와 동일하게 하지만 간결하게 `sf` 데이터프레임 객체를 생성시킬 수 있다.    


```{r convert-dataframe-into-shapefile-sf}
sample_sf <- st_as_sf(
  sample_df, 
  coords = c('lng', 'lat'),
  crs = "+init=epsg:4326")

sample_sf

plot(sample_sf)
```

