---
layout: page
title: 공간통계를 위한 데이터 과학
subtitle: GPS 데이터 이동경로 시각화
output:
  html_document: 
    keep_md: yes
    toc: yes
  pdf_document:
    latex_engine: xelatex
mainfont: NanumGothic
---
 
```{r setup, include=FALSE}
knitr::opts_chunk$set(echo = TRUE, warning=FALSE, message=FALSE, quietly=TRUE)

library(XML)
library(OpenStreetMap)
library(tidyverse)
library(lubridate)
library(raster)
library(ggmap)
library(hrbrthemes)
library(extrafont)
loadfonts()

```

## 1. GPS 이동경로 시각화 [^gps-xml-base-r]

[^gps-xml-base-r]: [Stay on track: Plotting GPS tracks with R](http://rcrastinate.blogspot.kr/2014/09/stay-on-track-plotting-gps-tracks-with-r.html)

GSP 데이터(`GPX` 포맷)를 R `XML` 팩키지를 통해 불러 들이고 나서 이를 시각화한다.

## 2. 데이터 가져오기

[http://www.wolferonline.de/uploads/run.gpx](http://www.wolferonline.de/uploads/run.gpx) 웹사이트에 독일 슈트트가르트 
GPS 데이터가 있어 이를 `download.file()` 함수를 사용해서 "data/run.gpx" 디렉토리에 파일로 저장한다.

XML 팩키지 `htmlTreeParse` 함수를 사용하여 파싱한 후에 해발고도(`elevations`), 시간(`times`), 좌표(`coords`) 정보를 추출한다.
그리고 나서 분석가능한 형태인 데이터프레임으로 변환시킨다.

``` {r gps-data}
# 0. 환경설정 -----------------------------
# library(XML)
# library(OpenStreetMap)
# library(tidyverse)
# library(lubridate)
# library(raster)
# library(ggmap)
# library(hrbrthemes)
# library(extrafont)
# loadfonts()

# 1. 데이터 가져오기 ----------------------

download.file("http://www.wolferonline.de/uploads/run.gpx", "data/run.gpx")

pfile <- htmlTreeParse("data/run.gpx", error = function (...) {}, useInternalNodes = TRUE)

# 2. 데이터 전처리 -------------------------
# elevation, times, coordinate 추출
elevations <- as.numeric(xpathSApply(pfile, path = "//trkpt/ele", xmlValue))
times <- xpathSApply(pfile, path = "//trkpt/time", xmlValue)
coords <- xpathSApply(pfile, path = "//trkpt", xmlAttrs)

# 좌표(coordinate)에서 위경도 추출
lats <- as.numeric(coords["lat",])
lons <- as.numeric(coords["lon",])

# 데이터프레임 변환
geo_df <- data.frame(lat = lats, lon = lons, ele = elevations, time = times)
rm(list=c("elevations", "lats", "lons", "pfile", "times", "coords"))

geo_df %>% 
  DT::datatable()
```

## 3. 거리 및 시간 계산을 위한 데이터 변환

GPS 찍힌 정보 뿐만 아니라 해발고도와 이동 지점을 바탕으로 이동거리와 속도를 추정한다.

``` {r gps-distance-speed}
# 3. 거리 및 시간 계산 ----------------------------------
geo_df <- geo_df %>%  mutate(lat.p1 = lead(lat, 1),
                             lon.p1 = lead(lon, 1),
                             time = lubridate::ymd_hms(as.character(time)))
    

geo_df$dist.to.prev <- apply(geo_df, 1, FUN = function (row) {
    raster::pointDistance(c(as.numeric(row["lat.p1"]),
                    as.numeric(row["lon.p1"])),
                  c(as.numeric(row["lat"]), as.numeric(row["lon"])),
                  lonlat = TRUE)
})


geo_df <- geo_df %>%  mutate(time.p1 = lead(time, 1),
                             time.diff.to.prev = as.numeric(time.p1 - time),
                             speed.m.per.sec = dist.to.prev / time.diff.to.prev,
                             speed.km.per.h = speed.m.per.sec * 3.6,
                             speed.km.per.h = ifelse(is.na(speed.km.per.h), 0, speed.km.per.h),
                             lowess.speed = lowess(speed.km.per.h, f = 0.2)$y,
                             lowess.ele = lowess(ele, f = 0.2)$y)
```

## 4. GPS 정보 시각화

### 4.1. 해발고도 변화

``` {r gps-viz-elevation}
# 4. 시각화 ------------------------------------------------------
## 4.1. 해발 고도 ---------------
ggplot(geo_df, aes(y=ele, x=seq_along(ele))) +
    geom_line() +
    geom_line(aes(y=lowess.ele, x=seq_along(lowess.ele)), color="blue", size=1.5) +
    theme_ipsum(base_family = "NanumGothic") +
    labs(x="GPS 관측점", y="해발높이(elevation)")
```

### 4.2. 이동속도 변화

``` {r gps-viz-speed}
## 4.2. 속도 ---------------
ggplot(geo_df, aes(y=speed.km.per.h, x=seq_along(speed.km.per.h))) +
    geom_line() +
    geom_hline(yintercept = mean(geo_df$speed.km.per.h), lty=2) + 
    geom_line(aes(y=lowess.speed, x=seq_along(lowess.speed)), color="violet", size=1.5) +
    theme_ipsum(base_family = "NanumGothic") +
    labs(x="GPS 관측점", y="속도(speed") 
```

### 4.3. 이동 위치 시각화 - 지도 없음

``` {r gps-viz-lonlat}
## 4.3. 지도 없는 위경도 표시 ---------------
ggplot(geo_df, aes(x=lon, y=lat)) +
    geom_point() +
    theme_ipsum(base_family = "NanumGothic") +
    labs(x="경도(Longitude)", y="위도(Latitude)") 
```

## 5. GPS 데이터 지도 매핑

### 5.1. OSM 지도 

``` {r gps-viz-osm}
# 5. 지도 --------------------------------------------------------
## 5.1. Open Street Map ------------------------------------------
map <- openmap(as.numeric(c(max(geo_df$lat), min(geo_df$lon))),
               as.numeric(c(min(geo_df$lat), max(geo_df$lon))), type = "skobbler")

transmap <- openproj(map, projection = "+proj=longlat")

plot(transmap, raster=TRUE)
lines(geo_df$lon, geo_df$lat, type = "l", col = scales::alpha("red", .5), lwd = 5)
```

### 5.2. `ggmap` 지도 

``` {r gps-viz-ggmap}
## 5.2. ggmap ------------------------------------------

revgeocode(c(mean(geo_df$lon), mean(geo_df$lat)), output="address")

map <- get_map(c(mean(geo_df$lon), mean(geo_df$lat)), 
               zoom = 14, maptype='roadmap', source='google', color='color')

ggmap(map)+
    geom_segment(
        aes(x = lon, y = lat, xend = lon.p1, yend = lat.p1),
        colour ="red", size = 2, data = geo_df
    )
```
