---
layout: page
title: "공간통계를 위한 데이터 사이언스"
subtitle: "지도 데이터: `GADM` - 행정 지도"
author:
  name: "[Tidyverse Korea](https://www.facebook.com/groups/tidyverse/)"
  url: https://www.facebook.com/groups/tidyverse/
  affiliation: Tidyverse Korea
  affiliation_url: https://www.facebook.com/groups/tidyverse/
date: "`r Sys.Date()`"
output:
  html_document: 
    include:
      after_body: footer.html
      before_body: header.html
    theme: journal
    toc: yes
    toc_depth: 2
    toc_float: true
    highlight: tango
    code_folding: show
    number_section: true
    self_contained: true
bibliography: bibliography_spatial.bib
csl: biomed-central.csl
urlcolor: blue
linkcolor: bluee
editor_options: 
  chunk_output_type: console
---
 
``` {r, include=FALSE}
knitr::opts_chunk$set(echo = TRUE, message=FALSE, warning=FALSE,
                      comment="", digits = 3, tidy = FALSE, prompt = FALSE, fig.align = 'center')
```


# 행정지도 데이터 {#gadm-download}

[GADM maps and data](https://gadm.org/index.html)은 전세계 모든 국가 행정구역을 지도에 담고 있다. 이를 직접 웹사이트에서 다운로드 받아도 좋지만 [`GADMTools: Easy Use of 'GADM' Maps`](https://cran.r-project.org/web/packages/GADMTools/) 팩키지를 사용하면 수월하게 활용이 가능하다.

## 설치 {#gadm-download-install}

CRAN에 등록되어 있어 [`GADMTools`](https://cran.r-project.org/web/packages/GADMTools/)를 설치하면 된다.

```{r install-GADM, eval = FALSE}
install.packages("GADMTools")
```

## 헬로월드 {#gadm-download-helloworld}

`maps` 팩키지에 내장된 전세계 도시 정보를 바탕으로 이야기를 풀어가자.


```{r helloworld-gadm}
library(countrycode)
library(GADMTools)
library(tidyverse)
library(sf)

world_cities <- maps::world.cities %>% 
  as_tibble()

korea_cities <- world_cities %>% 
  filter(str_detect(country.etc, "[Kk]orea South")) %>% 
  mutate(pop = pop / 10^4)

korea_cities
```

대한민국 지도를 다운로드 받아 `shapefliles/` 디렉토리로 이동시킨다.

```{r helloworld-gadm-world-cities}
dir.create("shapefiles")
sigungu_shp <- gadm_sp_loadCountries(fileNames = 'KOR', level = 2, basefile = './shapefiles', simplify=0.01)
fs::file_move("./shapefilesKOR_adm2.rds", "shapefiles/")
```

다운로드 받은 shapefile을 불러와서 이를 시각화해서 제대로 다운로드 받았는지 확인한다.

```{r helloworld-gadm-world-cities-plot}
sigungu_shp <- read_rds("shapefiles/shapefilesKOR_adm2.rds")

sigungu_shp$NL_NAME_1 <- iconv(sigungu_shp$NL_NAME_1, from = "CP949", to = "UTF-8", sub = NA, mark = TRUE, toRaw = FALSE)

plot(sigungu_shp)
```

다음으로 `shapefile`을 `sf` 객체로 변환시킨 후에 `ggplot`을 지도를 시각화하고 인구를 `geom_point()`로 지도위에 올린다.

```{r helloworld-gadm-world-cities-pop}
sigungu_sf <- st_as_sf(sigungu_shp)

ggplot(sigungu_sf) +
  geom_sf() +
  geom_point(data=korea_cities, aes(x=long, y=lat, size = pop), color = 'red', alpha = 0.5) +
  labs(size="인구(만명)", x="", y="")
```


# 시도별 의사수 {#gadm-download-doctor}

## 시도 지도 데이터 {#gadm-download-sido-map}

먼저 시도 지도 데이터를 다운로드 받는다.


```{r download-sido-shapefile}
sido_shp <- gadm_sp_loadCountries(fileNames = 'KOR', level = 1, basefile = './shapefiles', simplify=0.01)
fs::file_move("./shapefilesKOR_adm1.rds", "shapefiles/")
sido_shp <- read_rds("shapefiles/shapefilesKOR_adm1.rds")

sido_sf <- st_as_sf(sido_shp)
plot(sido_sf)
```

## 시도별 의사수 {#gadm-download-sido-doctor}

KOSIS에서 [`시도별 의료인력 현황`](https://kosis.kr/statHtml/statHtml.do?orgId=350&tblId=TX_35003_A003) 자료를 다운로드 받아 전체 의료인수를 시도별로 정리한다.

```{r download-doctors}
library(readxl)

doctor_dat <- read_excel("data/시도별_의료인력_현황_20200905224937.xlsx", sheet= "데이터", skip = 3)

doctor_df <- doctor_dat %>% 
  select(1,2,3) %>% 
  set_names(c("시도", "시도명", "의사수")) %>% 
  arrange(desc(의사수))

doctor_df
```


## 데이터 병합 {#gadm-download-sido-doctor-merge}

"시도명"을 기준변수로 삼아 지도와 의사 데이터프레임(`doctor_df`)를 병합시킨다.

```{r merge-sido-doctor}
sido_doctor_sf <- sido_sf %>% 
  select(GID_0, NL_NAME_1, geometry) %>% 
  separate(NL_NAME_1, into = c("시도명", "구분자", "한자명"), sep =" ") %>% 
  mutate(`시도명` = str_remove_all(`시도명`, " ")) %>% 
  left_join(doctor_df, by="시도명") 

sido_doctor_sf
```


## 의사수 시각화 {#gadm-download-sido-doctor-viz}

`ggplot`의 `geom_sf()`를 사용해서 시각화를 한다. 
`sido_doctor_sf`은 list-column으로 `geometry` 지도 정보를 담고 있는 데이터프레임이다.


```{r merge-sido-doctor-visualize}
sido_doctor_sf %>% 
  ggplot(aes(fill=의사수)) +
    geom_sf() +
    theme_bw(base_family="NanumGothic") +
    labs(title="시도별 의사수") + 
    theme(legend.position = "right") +
    scale_fill_gradient(low = "wheat1", high = "red", name = "의사수", labels = scales::comma)
```

