---
layout: page
title: "공간통계를 위한 데이터 사이언스"
subtitle: "지리정보 데이터"
author:
  name: "[Tidyverse Korea](https://www.facebook.com/groups/tidyverse/)"
  url: https://www.facebook.com/groups/tidyverse/
  affiliation: Tidyverse Korea
  affiliation_url: https://www.facebook.com/groups/tidyverse/
date: "`r Sys.Date()`"
output:
  html_document: 
    include:
      after_body: footer.html
      before_body: header.html
    toc: yes
    toc_depth: 2
    toc_float: true
    highlight: tango
    code_folding: show
    number_section: true
    self_contained: true
bibliography: bibliography_spatial.bib
csl: biomed-central.csl
urlcolor: blue
linkcolor: bluee
editor_options: 
  chunk_output_type: console
---
 
``` {r, include=FALSE}
knitr::opts_chunk$set(echo = TRUE, message=FALSE, warning=FALSE,
                      comment="", digits = 3, tidy = FALSE, prompt = FALSE, fig.align = 'center')
```


# 지도 데이터 {#geoinfo-shapefile}

- `GADM`: [GADM maps and data](https://gadm.org/)
    - level-0, level-1, level-2
    - Geopackage
    - Shapefile
    - R (`sp`)
    - R (`sf`)
- `tigris`: [Census TIGER/Line shapefiles](https://github.com/walkerke/tigris)
- `rworldmap`: [Mapping Global Data](https://github.com/AndySouth/rworldmap)
- [대한민국 최신 행정구역(SHP) 다운로드](http://www.gisdeveloper.co.kr/?p=2332): 시도, 시군구, 읍면동, 리
- [대한민국 행정동 경계(admdongkor)](https://github.com/vuski/admdongkor)
    - `geojson`  파일형식, 좌표계는 WGS84 (EPSG:4326), 인코딩 UTF-8.
- [국토정보플랫폼 - 국토교통부 국토지리정보원 운영](http://map.ngii.go.kr/mn/mainPage.do)

## `GADM` 지도 데이터 {#geoinfo-shapefile-gadm}

[Download GADM data (version 3.6)](https://gadm.org/download_country_v3.html) 웹사이트에서 레벨2(level-2)까지 시군구 데이터를 불러온다. `sf` 팩키지로 바로 작업할 수 있도록 `R (sf)` **level2**를 다운로드 받아 시각화한다.

- R (sf): level-0, level1, **level2**

```{r gadm-3-6-korea, eval=FALSE}
library(tidyverse)
library(sf)

korea_sf <- read_rds("data/shapefile/gadm36_KOR_2_sf.rds")

st_crs(korea_sf)

head(korea_sf)

korea_sf %>% 
  select(GID_0) %>% 
  plot()
```


## 행정동 전체코드 [^hang-code-faq] {#geo-info-shapefile-code}

[^hang-code-faq]: [행정표준코드관리시스템](https://www.code.go.kr/index.do)

"행정표준코드관리시스템" &rarr; 자주묻는질문 &rarr; 게시판글 1번: "	
행정동코드(전체) 및 법정동·행정동코드 매핑 자료 받는 방법은 어떻게 되나요?" 

지도관련하여 주무관청이 다르고 서로 추구하는 바도 달라 동일한 지도위에 서로 다른 코드를 정해 사용하고 있다. 과거에는 서로 교차업무를 할 일이 없어 독립적인 코드체계가 그다지 문제가 되지 않았으나, 오늘날에는 코딩 작업하는 개발자에게 커다란 고통을 수반하고 있다. 크게 통계청과 행정안전부로 나눠 살펴볼 수 있다.

[통계청](http://kostat.go.kr/) &rarr; [통계분류포털](http://kssc.kostat.go.kr) 사이트에서,  
즉, `통계청` &rarr; `통계분류포털` &rarr; `특수/일반/국제/행정구역분류`를 쫓아가게 되면,
[한국행정구역분류](https://kssc.kostat.go.kr:8443/ksscNew_web/index.jsp)에서 대한 엑셀파일을 
다운로드 받거나 웹화면으로 조회를 할 수도 있다. 결국  `.shp` 파일에 내재되어 있는 
행정동 정보와 행정구역코드를 시도, 시군구, 읍면동으로 구분해 나갈 수 있다.

행정안전부 행정동 전체 코드의 경우, 행정동 전체코드 및 법정동·행정동코드 매핑 자료는 
행정안전부 지방행정실 홈페이지에서 자료를 제공하고 있다. [^hang-code]

[^hang-code]: [지방자치분권실 - 주민등록 및 인감](http://www.mois.go.kr/frt/bbs/type001/commonSelectBoardList.do?bbsId=BBSMSTR_000000000052 )

좌측 메뉴에서 "지방자치분권실" &rarr; "주민등록 및 인감" &rarr; "주민등록 및 인감" 을 따라 
'주민등록 및 인감 게시판'에서 '주민등록주소코드 변경내역의 최신일자'로 된 제목을 클릭하여 압축파일을 다운로드한다.

압축해제하게 되면 다음과 같은 형식의 파일이 압축이 풀려 디렉토리에 저장된다.

- KiKcd_H.20140301(날짜) - 행정기관코드(전제 행정동코드) 
- KiKcd_B.20140301(날짜) - 법정주소코드(전체 법정동코드) 
- KiKmix.20140301(날짜) - 행정기관코드+법정주소코드(매핑코드) 

주민등록주소코드 변경내역(2019.03.01. 시행) `jscode20190301.zip` 파일을 압축풀게 되면 
`KIKcd_H.20190301.xlsx` 파일이 행정동 기준으로 나온다. 이를 활용하여 행정동코드를 확인할 수 있고 앞서 
[대한민국 최신 행정구역(SHP) 다운로드](http://www.gisdeveloper.co.kr/?p=2332)에서 내려받은 `shapefile`과 연결하여 수월(?)하게 공간정보 관련 작업을 수행할 수 있게 된다.

```{r hangcode-excel}
library(readxl)

h_code_df <- read_excel("data/shapefile/jscode20190301/KIKcd_H.20190301.xlsx", sheet='KIKcd_H')

DT::datatable(h_code_df)

```


