---
layout: page
title: "공간통계를 위한 데이터 사이언스"
subtitle: "울릉군 독도"
author:
  name: "[Tidyverse Korea](https://www.facebook.com/groups/tidyverse/)"
  url: https://www.facebook.com/groups/tidyverse/
  affiliation: Tidyverse Korea
  affiliation_url: https://www.facebook.com/groups/tidyverse/
date: "`r Sys.Date()`"
output:
  html_document: 
    include:
      after_body: footer.html
      before_body: header.html
    toc: yes
    toc_depth: 2
    toc_float: true
    highlight: tango
    code_folding: show
    number_section: true
    self_contained: true
bibliography: bibliography_spatial.bib
csl: biomed-central.csl
urlcolor: blue
linkcolor: bluee
editor_options: 
  chunk_output_type: console
---
 
``` {r, include=FALSE}
knitr::opts_chunk$set(echo = TRUE, message=FALSE, warning=FALSE,
                      comment="", digits = 3, tidy = FALSE, prompt = FALSE, fig.align = 'center')
```


# 울릉도  {#dokdo-elevation}

울릉도는 경상북도 군으로 행정구역상 울릉군이다. [국토정보플랫폼](http://map.ngii.go.kr/) 웹사이트에서 울릉도 역사지도 대동여지도에서 울릉도를 다운로드 받아 살펴보자.



```{r dokdo-elevation}
library(rayshader)
library(sp)
library(raster)
library(scales)
library(magick)

ulleung <- image_read("data/dokdo/(N02면)GM10333IH0014_001.jpg")

ulleung_img <- ulleung %>% 
  image_resize("10%") %>% 
  image_crop(geometry = "300x200+110+400") %>% 
  image_resize("200%")

ulleung_img
```


# 독도 elevation {#dokdo-xyz}

국토정보플랫폼에서 공개DEM에서 독도와 울릉도를 선택하여 지도신청을 통해 독도 xyz 데이터를 얻을 수 있다.

```{r dokdo-xyz}
library(tidyverse)
library(raster)

dokdo_xzy <- read_delim("data/dokdo/독도_DEM/37116.xyz", delim = " ", col_name = FALSE) %>% 
  set_names(c("x", "y", "elevation"))

dokdo_raster <- rasterFromXYZ(dokdo_xzy)
plot(dokdo_raster)
```

# 독도 항공사진 {#dokdo-aerial-photo}

국토정보플랫폼에서 요청하여 전달받은 **항공사진**을 PDF 파일 형태로 다운로드 받아 PDF 파일에 포함된 이미지를 [`pdfimager`](https://github.com/sckott/pdfimager/) 팩키지의 도움으로 쉽게 추출해낸다.

```{r aerial-pdf}
library("pdfimager") # remotes::install_github("sckott/pdfimager")

dokdo_pdf <- pdimg_images("data/dokdo/dokdo-aerial.pdf")

dokdo_aerial_photo_path <- dokdo_pdf[[1]] %>% 
  select(path) %>% 
  pull()

dokdo_aerial_photo_path

dokdo_aerial_photo <- image_read(dokdo_aerial_photo_path) %>% 
  image_resize("20%") %>% 
  image_crop(geometry = "269x150+10+50") %>% 
  image_resize("500%")

dokdo_aerial_photo 
```


# 독도 Rayshader 3D 렌더링 {#dokdo-xyz-rayshader}



```{r dokdo-xyz-contour}
library(tidyverse)
library(raster)

dokdo_xzy <- read_delim("data/dokdo/독도_DEM/37116.xyz", delim = " ", col_name = FALSE) %>% 
  set_names(c("x", "y", "elevation")) %>% 
  filter(x > 631500, 
         x < 632700,
         y < 527250,
         y > 526400)

dokdo_g <- dokdo_xzy %>%
    ggplot(aes(x = x, y = y, fill = elevation)) +
      geom_tile() +
      geom_contour(aes(z = elevation), color = "black") +
      scale_x_continuous("X", expand = c(0,0)) +
      scale_y_continuous("Y",expand = c(0,0)) +
      scale_fill_gradientn("Z", colours = terrain.colors(10)) +
      coord_fixed()

dokdo_g
```

등고선 그림을 rayshader 3D 그래픽으로 재현해보자.


```{r dokdo-rayshader, eval = FALSE}

dokdo_g %>%
    plot_gg(
        multicore = TRUE,
        raytrace = TRUE,
        width = 7,
        height = 4,
        scale = 300,
        windowsize = c(1400, 866),
        zoom = 0.6,
        phi = 30,
        theta = 30
    )

render_movie("fig/movie_dokdo.mp4", frames = 260, fps=30, zoom=1, fov = 30)
```

![](fig/movie_dokdo.mp4)

## 데이터프레임 &rarr; 행렬 {#tibble2array}

데이터 프레임에서 3D 렌더링을 하면 시간이 많이 걸려 형렬로 변환시킨 후에  `sphere_shade()` 함수를 사용하면 빠르게 결과를 확인할 수 있다.

```{r tibble2array, eval = FALSE}
library(av)

dokdo_matrix <- dokdo_xzy %>% 
  pivot_wider(names_from = x, values_from = elevation) %>% 
  select(-y) %>% 
  as.matrix()

dokdo_matrix %>%
    sphere_shade() %>%
    plot_3d(dokdo_matrix, zscale = 3)

render_movie("fig/movie_dokdo_mat.mp4", frames = 520, fps=30, zoom=1, fov = 45)
```

![](fig/movie_dokdo_mat.mp4)
