---
layout: page
title: "공간통계를 위한 데이터 사이언스"
subtitle: "공간정보 시각화"
author:
    name: xwMOOC
    url: https://www.facebook.com/groups/tidyverse/
    affiliation: Tidyverse Korea
date: "`r Sys.Date()`"
output:
  html_document: 
    toc: yes
    toc_float: true
    highlight: tango
    code_folding: show
    number_section: true
    self_contained: true
editor_options: 
  chunk_output_type: console
mainfont: NanumGothic
---


``` {r, include=FALSE}
knitr::opts_chunk$set(echo = TRUE, warning=FALSE, message=FALSE,
                    comment="", digits = 3, tidy = FALSE, prompt = FALSE, fig.align = 'center')
```

[지도학(Cartography)](https://en.wikipedia.org/wiki/Cartography)은 지도를 제작하는 방식이다. 
특정한 목적에 따라 특수한 주제 혹은 내용만을 나타내어 그린 지도를 **[주제도(Thematic Map)](https://ko.wikipedia.org/wiki/지도의_종류)** 라고 한다. 
어느 시점에서의 일기 상황을 나타낸 기상도, 운전할 때 쓰이는 도로도, 항해할 때 쓰이는 해도, 통계값을 지도에 그려 넣은 통계 지도 등이 좋은 사례다.

지리정보를 표현하기 위해서는 다음과 같은 기본 요소가 필요하다.

1. `.shp`, `.geojson`, `.gpkg` 확장자를 갖는 지도파일
1. 지리 위치를 나타내는 위도 경도 
1. 해당 위도경도 지점, 선, 다각형 지역에 표현할 속성정보(attributes)

# 지리정보 파일(SHP) {#geoinfo-shapefile}

대한민국 센서스용 행정구역경계(시군구) 자료는 [통계지리정보서비스](http://sgis.kostat.go.kr/contents/shortcut/shortcut_05.jsp) 사이트에서 자료신청을 하면 얻을 수 있다. 
그리고, 제공되는 자세한 형식에 대한 정보는 *자료신청* &rarr; *자료제공 목록*을 참조한다. 
혹은, [Encaion](https://goo.gl/KyHR46) 구글 드라이브에서 직접 다운로드 받을 수도 있다. 
통계청으로 신청하면 승인까지 수일이 소요되며 행정처리일 기준으로 처리되며 다운로드 가능한 기간도 1주일이다.

* [GADM](http://www.gadm.org/) 데이터베이스에서 *Country*에서 **South Korea*을 선택하고, *File Format*에서 *Shapefile*을 선택하여 다운로드한다.
* [DIVA-GIS](http://www.diva-gis.org/gdata) 사이트에서도 자유로이 한국을 포함한 여러국가 지도를 다운로드 받을 수 있다.
- [통계지역경계](http://sgis.kostat.go.kr/contents/shortcut/shortcut_05.jsp)
- [Global Administrative Areas](http://www.gadm.org/country)
- [팀 포퐁 GitHub](https://github.com/southkorea/southkorea-maps)

``` {r korea-map-info, eval = FALSE}
FILEMAP = {
    'shp': [('skorea-shp.zip','http://biogeo.ucdavis.edu/data/gadm2/shp/KOR_adm.zip')],
    'kmz': [('skorea.kmz','http://biogeo.ucdavis.edu/data/gadm2/kmz/KOR_adm0.kmz'),
            ('skorea-provinces.kmz','http://biogeo.ucdavis.edu/data/gadm2/kmz/KOR_adm1.kmz'),
            ('skorea-municipalities.kmz','http://biogeo.ucdavis.edu/data/gadm2/kmz/KOR_adm2.kmz')],
    'r'  : [('skorea.RData','http://biogeo.ucdavis.edu/data/gadm2/R/KOR_adm0.RData'),
            ('skorea-provinces.RData','http://biogeo.ucdavis.edu/data/gadm2/R/KOR_adm1.RData'),
            ('skorea-municipalities.RData','http://biogeo.ucdavis.edu/data/gadm2/R/KOR_adm2.RData')]
```

# 대한민국 - 지리정보 {#geoinfo-shapefile-korea}

대한민국 지도에 관한 일반정보의 경도범위는 124 -- 132, 위도범위는 33 -- 43 이다. 

<style>
div.blue { background-color:#e6f0ff; border-radius: 5px; padding: 10px;}
</style>
<div class = "blue">

-  대한민국 위도와 경도 [^kor-lonlat] [^kor-lonlat-news]
    - 대한민국 전체
        - 극동: 경상북도 울릉군의 독도 동단 동경 131° 52′20" &rarr; **131.87222222** 
        - 극서: 평안북도 용천군 신도면 마안도 서단 동경 124° 11′45" &rarr; **124.19583333**
        - 극남: 제주도 남제주군 대정읍 마라도 남단 북위 33° 06′40" &rarr; **33.11111111**
        - 극북: 함경북도 온성군 남양면 북단 북위 43° 00′35" &rarr; **43.00972222**
    - 북한 제외
        - 극동: 경상북도 울릉군의 독도(獨島)로 동경 131° 52′20", &rarr; **131.87222222**
        - 극서: 전라남도 신안군의 소흑산도(小黑山島)로 동경 125° 04′, &rarr; **125.06666667**
        - 극북: 강원도 고성군 현내면 송현진으로 북위 38° 27′00, &rarr; **38.45000000**
        - 극남: 제주도 남제주군 마라도(馬羅島)로 북위 33° 06′00" &rarr; **33.10000000**
- 섬 포함 우리나라의 중심점은 강원도 양구군 남면 도촌리 산48번지 
    - 북위 38도 03분 37.5초, 동경 128도 02분 2.5초 &rarr; 38.05138889, 128.03388889
- 섬을 제외하고 육지만을 놓고 한반도의 중심점을 계산하면 북한에 위치한 강원도 회양군 현리 인근
    - 북위(`lon`): 38도 39분 00초, 동경(`lat`) 127도 28분 55초 &rarr; 33.10000000, 127.48194444
- 대한민국
    - 도분초: 37° 34′ 8″ N, 126° 58′ 36″ E
    - 소수점 좌표: 37.568889, 126.976667


[^kor-lonlat]: [대한민국의 위도와 경도를 알고 싶어요](http://tip.daum.net/question/3092152)

[^kor-lonlat-news]: [데일리전북(2009년 08월 16일), 우리나라의 중심점은 어디일까?](http://www.dailyjeonbuk.com/news/articleView.html?idxno=54514)

</div>

상기 도분초(Degrees Minutes Seconds)로 된 위경도 정보를 소수점 도정보를 변경하는 사이트를 통해서 `lon`, `lat` 값을 수월하게 생성할 수 있다.

[Degrees Minutes Seconds to Decimal Degrees](https://www.latlong.net/degrees-minutes-seconds-to-decimal-degrees)

우리 나라 지도 좌표계는 준거 타원체로 Bessel 타원체를 사용하며
(장반경: 6378397.155m, 단반경: 6356078.96284m, 평편율 : 200.15)이며, 
경위도는 지리좌표를 사용하고 있다. 평면직각 좌표계의 경우 국가기본도는 TM좌표를, 군사용 지도는 UTM좌표를 사용하고 있다.

1910년 만들어진 국내 영토의 좌표가 110년만인 2020년, 일본식에서 국제표준으로 바뀐다고 2015년 국토교통부가 발표를 하였다.
[우리땅 좌표 전환](https://news.joins.com/article/17310993) 기사를 통해서 대략적인 내용을 확인할 수 있다.
우리땅 좌표, 지적도의 좌표만 남쪽 315m, 동쪽 185m씩 이동되고, 우리나라 모든 공간정보는 국제표준으로 바뀌된다고 합니다. [^crs-change]

[^crs-change]: [중앙일보 (2015.03.09 15:18), "우리땅 좌표 전환, 110년 만에… 대한민국 국민이라면 반드시 알아야 할 우리의 역사"](https://news.joins.com/article/17310993)

- 일제시대 좌표: bessel타원체
- ITRF 좌표계: 세계측지계
- GPS: WGS80타원체




# 대한민국지도 - `rworldmap` {#rworldmap-korea}

지도가 구해졌으면 범위를 한정하기 위해 극점(extreme point) 정보를 알아내는 것이 중요하다.
[남한 극단정보](https://en.wikipedia.org/wiki/Extreme_points_of_South_Korea)
위키피디아에서 확인한 극점정보를 사용하여 남한지도를 그려본다. 


## 세계지도 {#rworldmap-korea-map}

`rworldmap` 팩키지를 사용해서 `getMap()` 함수로 세계지도 데이터를 가져온다.
`str(korea_spdf, max.level = 2)` 명령어를 통해서 "SpatialPolygonsDataFrame"임을 확인할 수 있다.
"SpatialPolygonsDataFrame" 객체는 지리정보(공간 다각형, Spatial Polygons)와 데이터프레임이 결합된 데이터다.

``` {r geo-info-rworldmap}
#install.packages(rworldmap)
library(rworldmap)
library(ggmap)

korea_spdf <- rworldmap::getMap(resolution = "high")

str(korea_spdf, max.level = 2)
```

## 주소정보 &rarr; 위경도 {#rworldmap-korea-map-lonlat}

영문으로 구성된 대한민국 주소정보를 `ggmap` 팩키지 `geocode()` 함수에 던져 위도와 경도 정보를 가져와서
이를 `plot()` 함수로 시각화한다.


``` {r geo-info-rworldmap-lonlat}
south_korea_limits <- geocode(c(
  "Daegang-ri, Hyeonnae-myeon, County of Goseong, Gangwon",
  "Marado, Daejeong-eup, Seogwipo, Jeju",
  "Dokdo-ri,Ulleung-eup, County of Ulleung, North Gyeongsang",
  "Baengnyeongdo, Baengnyeong-myeon,    County of Ongjin, Incheon")
)  

south_korea_limits

plot(korea_spdf,
     xlim = range(south_korea_limits$lon),
     ylim = range(south_korea_limits$lat),
     asp = 1
)
```

[남한 극단정보](https://en.wikipedia.org/wiki/Extreme_points_of_South_Korea) 중 섬을 제외한 
본토를 기준으로 지리정보를 시각화하면 다음과 같다. 동일한 방식으로 섬을 제외한 본토를 기준으로 위도경도 정보를 받아오고 
이를 바탕으로 시각화한다.

``` {r geo-info-korea-map, message=FALSE, warning=FALSE, comment=FALSE}
south_korea_mainland_limits <- geocode(c(
  "Daegang-ri, Hyeonnae-myeon, County of Goseong, Gangwon",
  "Songho-ri, Songji-myeon, Haenam, South Jeolla",
  "Guryongpo-eup, Pohang, North Gyeongsang",
  "Mohang-ri, Sowon-myeon, Taean, Chungcheong")
)

south_korea_mainland_limits

plot(korea_spdf,
     xlim = range(south_korea_mainland_limits$lon),
     ylim = range(south_korea_mainland_limits$lat),
     asp = 1
)
```


# 참고자료 {#geoinfo-reference}

## 웹사이트 {#geoinfo-software-website}  

- [Thematic Cartography and Geovisualization](http://www.amazon.com/Thematic-Cartography-Geovisualization-3rd-Edition/dp/0132298341)
- [Web Cartography: Map Design for Interactive and Mobile Devices](https://www.crcpress.com/Web-Cartography-Map-Design-for-Interactive-and-Mobile-Devices/Muehlenhaus/9781439876220)
- [R Development Translation Team (Korean)](http://www.openstatistics.net/) 

## R 언어 참고 웹사이트 {#geoinfo-software-r}

- [spatial.ly](http://spatial.ly/r/)
- [Spatial data in R: Using R as a GIS](https://pakillo.github.io/R-GIS-tutorial/)
- [Introduction to Spatial Data and ggplot2](http://rpubs.com/RobinLovelace/intro-spatial)
- [Spatial analysis in R: 랭커스터 대학](http://www.maths.lancs.ac.uk/~rowlings/Teaching/- Sheffield2013/index.html)
- [Notes on Spatial Data Operations in R](https://dl.dropboxusercontent.com/u/9577903/- broomspatial.pdf)
- [Making maps with R](http://www.molecularecologist.com/2012/09/making-maps-with-r/)

## 지리정보처리 툴체인 {#geoinfo-software}

- 오픈 GIS 소프트웨어
    - [System for Automated Geoscientific Analyses (SAGA GIS)](https://en.wikipedia.org/wiki/SAGA_GIS)
    - [Geographic Resources Analysis Support System (GRASS GIS)](https://en.wikipedia.org/wiki/GRASS_GIS)
- [TileMill](https://www.mapbox.com/tilemill/)
- KML 마크업 언어
    - [Keyhole Markup Language, KML](https://en.wikipedia.org/wiki/Keyhole_Markup_Language)

## 지리정보 시각화 사례 {#geoinfo-software-example}

- 미국 대선(2012) [뉴욕타임즈 President Map](http://elections.nytimes.com/2012/results/president)
- 미국 빈곤율 정보 시각화 [The Topography of Poverty in the United States](http://www.cdc.gov/pcd/issues/2007/oct/07_0091.htm)
- [http://indiemapper.com/](http://indiemapper.com/app/learnmore.php?l=choropleth)

